【裁判字號】    98,判,638
【裁判日期】    980611
【裁判案由】    營利事業所得稅
【裁判全文】
最  高  行  政  法  院  判  決
                                       98年度判字第638號
上  訴  人  中華電線電纜股份有限公司
代  表  人  甲○○
被 上訴 人  財政部臺北市國稅局
代  表  人  凌忠嫄
上列當事人間因營利事業所得稅事件，上訴人對於中華民國96年
5月31日臺北高等行政法院95年度訴字第2934號判決，提起上訴
，本院判決如下：
    主  文
原判決廢棄。
訴願決定及原處分（含復查決定）均撤銷。
第一審及上訴審訴訟費用均由被上訴人負擔。
    理  由
一、上訴人民國91年度營利事業所得稅結算申報，原申報利息收
    入新臺幣（下同）10,515,730元，被上訴人初查以上訴人將
    資金貸與關係企業－臺灣倉智企業股份有限公司、宏禹興業
    股份有限公司（下稱臺灣倉智公司、宏禹興業公司），約定
    按月計收利息，利率依貸與時上訴人前1個月借款平均利率
    加3碼（0.75%）計算，自行計算利息收入10,349,663元，核
    與營利事業所得稅查核準則（下稱查核準則）第36條之1規
    定不符，乃予以調增利息收入1,443,655元，核定本期利息
    收入為11,959,385元，全年所得額5,844,871元，應補徵稅
    額725,609元。上訴人不服，申請復查及提起訴願，均遭駁
    回，遂提起本件行政訴訟。
二、上訴人於原審起訴意旨略謂：查核準則第36條之1並無明確
    規定「約定之利息偏低者」之認定標準，自應依查核準則第
    2條後段「依有關法令之規定辦理」。而上訴人資金貸與他
    人所收取利息之計算方式，前依證券主管機關（91年12月18
    日改制前為財政部證券暨期貨管理委員會，下稱證期會，現
    改制為行政院金融監督管理委員會）之規定，於90年5月8日
    訂定之「資金貸與他人作業程序」第5條第2項規定辦理（嗣
    配合證期會發布之「公開發行公司資金貸與及背書保證作業
    處理準則」（下稱處理準則），而於92年3月6日經董事會通
    過「資金貸與及背書保證作業程序」，於該程序第7條第2項
    為相同規定），按月計收利息，其利率依貸與時本公司前1
    個月銀行借款平均利率加3碼計算之，每筆資金之貸放確實
    依證期會之規定辦理並無違法與不當，且無利息偏低情事，
    亦提出相關文件供核。況系爭資金貸與利息收入之計算是否
    偏低，應依客觀事實而為認定，上訴人自90年5月起即將資
    金貸與關係企業，而90、91年度利息收入之計算及申報方式
    完全一樣，各項事證都說明上訴人帳務處理上的一致性，僅
    因審查人員不同，而產生不同之處分，而有歧異結果之認定
    ，顯然違反公平原則，詎被上訴人逕以上訴人收取之利息較
    當年度臺灣銀行之基本放款利率為低，即以查核準則第36條
    之1，重新設算資金貸與利息收入，增加虛擬收入1,443,655
    元，違反量能課稅原則，並增加所得稅法第30條所無之限制
    ，與憲法第19條規定不符，有違租稅法定主義。為此請判決
    將原處分及訴願決定均撤銷等語。
三、被上訴人則以：按證期會依證券交易法第36條之1規定所訂
    定之處理準則第2條及查核準則第2條之規定，本件營利事業
    所得稅之調查、審核，自應依所得稅法及查核準則之規定辦
    理，上訴人本年度將銀行存款、押金及資金貸予關係企業，
    並無查核準則第97條第11款規定之適用。另依查核準則第11
    6條第3項規定，本件應適用93年1月2日修正施行後之查核準
    則第36條之1第2項規定，而該條項所稱「任何他人」係包括
    公司法人在內，上訴人既出借款項與不同法人人格之關係企
    業－臺灣倉智及宏禹興業等公司，自有上開法條規定之適用
    ，而該條項係為設算利息等技術性、細節性事項加以規定，
    並未逾越所得稅法等相關之規定意旨，亦不違背實質課稅原
    則，故核課處分並無違誤。此外，上訴人與其關係企業分屬
    不同權利主體，企業規模不同，金融機構之授信條件亦不同
    ，上訴人雖主張其關係企業發行商業本票之融資成本及中央
    銀行公布之五大銀行新承做平均放款利率均較上訴人自行設
    算之利息收入為低，惟該等授信條件與上訴人信用貸款性質
    均不相同，亦不宜援引適用等語，資為抗辯。
四、原審斟酌全辯論意旨及調查證據結果，略以：（一）按「營
    利事業所得之計算，以其本年度收入總額減除各項成本費用
    、損失及稅捐後之純益額為所得額。」「…稽徵機關對所得
    稅案件進行書面審核、查帳審核與其他調查方式之辦法，及
    對影響所得額、應納稅額及稅額扣抵計算項目之查核準則，
    由財政部定之。」所得稅法第24條第1項、第80條第5項分別
    定有明文；財政部並據所得稅法第80條第5項規定，制訂查
    核準則。又依查核準則第116條第2項規定：「本準則中華民
    國93年1月2日修正發布之第36條之1、第76條、第78條第1款
    第12目與第2款第12目及第85條第2款施行前，尚未核課確定
    之營利事業所得稅結算申報案件，適用修正施行後之規定。
    」可知，就該準則於93年1月2日修正發布之第36條之1規定
    ，於該規定施行前，尚未核課確定之營利事業所得稅結算申
    報案件，亦有適用。(二)經查，上訴人貸放之關係企業－臺
    灣倉智公司及宏禹興業公司，在91年間即有鉅額虧損，屬營
    運不善、財務出現危機之公司，為上訴人所不爭執，且有各
    該公司之損益表及資產負債表附卷可稽；另上開借款公司，
    於借款時並未提供擔保品，僅經上訴人公司董事長1人為保
    證，並經上訴人訴訟代理人陳稱：沒有擔保品，只有自然人
    即上訴人公司董事長甲○○以個人身分保證該等公司之債務
    等情綦詳，已見臺灣倉智公司及宏禹興業公司具有授信條件
    不良之情形。依據前開說明，上訴人本應避免上開貸放行為
    ，以確保其自身之營運安全；縱或因屬關係企業，基於命運
    一體之考量而有難以避免貸放之情事，仍應提高放款利息，
    以謀取公司股東之最佳利益。惟其未考量上開公司授信條件
    不良情形，酌情加重其利率，僅依其公司所訂定之資金貸與
    他人作業程序及修訂後之資金貸與及背書保證作業程序規定
    ，將資金貸與上開關係企業按月計收利息，依貸與時上訴人
    前1個月借款平均利率加3碼（0.75%）計算其利率，如此計
    算於系爭年度（91年）之各月利率分別為：6.230%（1月）
    、6.130%（2月）、6.100%（3月）、6.080%（4月）、6.060
    %（5月）、5.920%（6月）、5.830%（7月）、5.820%（8月
     ）、5.780%（9月）、5.830%（10月）、5.740%（11月）、
    5.740%（12月），顯較臺灣銀行之基本放款利率6.79%為低
    ，且遠遜於當年度基本放款利率至少都在7.16%以上之合作
    金庫、第一、華南、彰化等商業銀行利率，有上訴人所作之
    利率統計表及上開銀行函在卷可考。參諸一般長期放款利率
    基於期間風險之考量，其利率均高於短期放款利率，本件上
    訴人將資金貸與上開關係企業，借款期間俱長達1年，而其
    於系爭年度向萬通、彰化商業銀行等金融機構所為之借款，
    絕大多數為90日至180日之短期放款，有上訴人製作之資金
    貸與他人明細表、存借明細表在卷可稽，亦見上訴人以上開
    短期放款利率作為系爭加碼利息之基礎，顯與其公司所訂資
    金貸與他人之利率以其貸與時前1個月借款平均利率加3碼（
    0.75%）計算，俾確保公司利益之精神有悖，客觀上殊難謂
    無收取較行情偏低之利息情事。是本件上訴人貸款所收取之
    利息確有偏低之情事，洵堪認定。從而，被上訴人依上開查
    核準則第36條之1規定，按91年1月1日所適用臺灣銀行之基
    本放款利率6.79%，按其每筆貸放金額及天數設算其利息收
    入為11,793,318元，核計調增利息收入1,443,655元，核定
    本期利息收入為11,959,385元，揆諸上開規定，自無不合。
    (三)所得稅法係採量能課稅制度，原則上有所得即應課徵所
    得稅，所得增加，其負擔租稅能力亦增加，稅額即應相對調
    增。惟亦有例外情形，亦即法律別有規定時，雖有所得，仍
    不予課稅，例如所得稅法第4條所規定各項免納所得稅者；
    或雖無所得，但以法律設算方式擬制其有所得，例如本件查
    核準則第36條之1所規定者，藉以維繫租稅之公平性。準此
    ，上訴人主張被上訴人以查核準則第36條之1，重新設算資
    金貸與利息收入，增加虛擬之2,182,440元，違反量能課稅
    原則云云，亦有誤解，洵非可取。綜上，原處分以本件上訴
    人貸款給關係企業所收取之利息確有偏低情形，乃依查核準
    則第36條之1規定，按91年1月1日所適用臺灣銀行之基本放
    款利率6.79%，設算利息為11,793,318元，並調增上訴人之
    利息收入為1,443,655元，核定本期利息收入為11,959,385
    元，全年所得額為5,844,871元，其認事用法均無違誤等由
    ，乃駁回上訴人在原審之訴。
五、本院查：按「財政部於中華民國81年1月13日修正發布之營
    利事業所得稅查核準則第36條之1第2項規定，公司之資金貸
    與股東或任何他人未收取利息，或約定之利息偏低者，應按
    當年1月1日所適用臺灣銀行之基本放款利率計算利息收入課
    稅。稽徵機關據此得就公司資金貸與股東或他人而未收取利
    息等情形，逕予設算利息收入，課徵營利事業所得稅。上開
    規定欠缺所得稅法之明確授權，增加納稅義務人法律所無之
    租稅義務，與憲法第19條規定之意旨不符，應自本解釋公布
    之日起失其效力。」為司法院釋字第650號解釋文。查本件
    上訴人91年度營利事業所得稅結算申報，原申報利息收入10
    ,515,730元，被上訴人以上訴人將資金貸與關係企業－臺灣
    倉智公司、宏禹興業公司，自行計算利息收入10,349,663元
    ，核與查核準則第36條之1規定不符，乃予以調增利息收入1
    ,443,655元，核定本期利息收入為11,959,385元，為原審所
    認定之事實；揆諸前揭司法院釋字第650號解釋文意旨，被
    上訴人原不得援用查核準則第36條之1第2項規定，其竟予以
    援用而作成原處分，自有適用法規不當之違法；訴願決定予
    以維持，原審判決並就上訴人之訴予以駁回，均屬有誤。上
    訴意旨求予廢棄，為有理由。又因本件事實已明確，爰由本
    院自為判決將原判決廢棄，並將該訴願決定及原處分一併撤
    銷。
六、據上論結，本件上訴為有理由，爰依行政訴訟法第256條第1
    項、第259條第1款、第98條第1項前段，判決如主文。
中    華    民    國    98    年    6     月    11    日
                    最高行政法院第六庭
                        審判長法官  吳  明  鴻
                              法官  張  瓊  文
                              法官  帥  嘉  寶
                              法官  林  茂  權
                              法官  黃  秋  鴻
以  上  正  本  證  明  與  原  本  無  異
中    華    民    國    98    年    6     月    11    日
                              書記官  吳  玫  瑩


司法院資訊處製作；財團法人民間司法改革基金會備份。
